臺灣桃園地方法院刑事判決
111年度金訴字第69號
聲  請  人  臺灣桃園地方檢察署檢察官 
被      告  戴珮妮


上列被告因違反洗錢防制法等案件，經檢察官聲請簡易判決處刑
（110年度偵字第22115號），本院認不宜以簡易判決處刑（110
桃金簡字第33號），改以通常程序審理，判決如下：
    主  文
戴珮妮無罪。
    理  由
一、聲請簡易判決處刑意旨略以：被告戴珮妮能預見一般人取得
    他人金融帳戶之目的，常利用作為財產犯罪工具之用，俾於取
    得贓款及掩飾犯行不易遭人追查，竟仍基於幫助他人實施詐欺
    取財及幫助洗錢之不確定故意，於民國109年8月20日某時，
    將其所有之彰化商業銀行帳號00000000000000號帳戶(下稱
    彰化銀行帳戶)，提供給真實姓名年籍不詳之詐欺集團成員
    使用。嗣詐欺集團取得上開帳戶後，即致電林素音，佯稱其
    網路訂貨有誤，須依指示至自動提款機操作，致林素音陷於
    錯誤，於109年8月20日晚間8時40分許，匯款新臺幣（下同
    ）2萬9,985元，至戴珮妮之彰化銀行帳戶內，嗣林素音察覺
    受騙，始報警查悉上情。因認被告涉犯刑法第30條第1項前
    段、第339條第1項之幫助詐欺取財及刑法第30條第1項前段
    、洗錢防制法第14條第1項之幫助洗錢等罪嫌等語。
二、按犯罪事實應依證據認定之，無證據不得認定犯罪事實，刑
    事訴訟法第154條第2項定有明文；事實之認定應憑證據，如
    未能發現相當證據，或證據不足以證明，自不能以推測或擬
    制之方法為裁判之基礎；認定不利被告之事實，須依積極證
    據，苟積極證據不足為不利被告事實之認定時，即應為有利
    被告之認定，更不必有何有利之證據（最高法院40年台上字
    第86號、30年上字第816號判例要旨）。而所謂「積極證據
    足以為不利被告事實之認定」，係指據為訴訟上證明之全盤
    證據資料，在客觀上已達於通常一般人均不致有所懷疑，而
    得確信被告確曾犯罪之程度，若未達此一程度，而有合理懷
    疑存在時，即無從為有罪之確信（最高法院76年度台上字第
    4986號判例要旨）。又刑事訴訟法第161條第1項規定，檢察
    官就被告犯罪事實，應負舉證責任，並指出證明之方法，是
    檢察官對於起訴之犯罪事實，應負提出證據及說服之實質舉
    證責任，倘其所提出之證據，不足為被告有罪之積極證明，
    或其指出證明之方法，無從說服法院以形成被告有罪之心證
    ，基於無罪推定之原則，自應為被告無罪判決之諭知（刑事
    妥適審判法第6條、最高法院92年度台上字第128號判例參照
    ）。
三、聲請簡易判決處刑意旨認被告涉有幫助詐欺取財及幫助洗錢
    等罪嫌，無非係以被告戴珮妮於警詢及偵查中之供述、證人
    即告訴人林素音於警詢之證述、告訴人林素音之轉帳單據1
    紙及被告之彰化銀行帳戶開戶基本資料及交易明細表等為主
    要依據。
四、訊據被告戴珮妮固坦承有依指示操作自動提款機轉匯金錢等
    情不諱，惟堅詞否認有何幫助詐欺取財及幫助洗錢等犯行，
    辯稱：我之前有在FACEBOOK（下稱臉書）的社團買一個斜背
    包金額約500元，有一個人偽裝成臉書的網購人員打電話跟
    我說，他不小心把他人的訂單移到我的名下，那筆訂單的錢
    會從我的戶頭扣款，且說那筆訂單很大，該網購人員跟我說
    等一下會有銀行專員跟我聯絡，協助我取消錯誤，操作自動
    提款機之前我沒有先去確認我的帳戶有無被扣款，因為對方
    說如果那筆訂單的錢沒有辦法被扣款，我的銀行帳戶會被停
    掉，我就相信了。後來偽裝成彰化銀行的專員跟我要帳戶，
    對方說我的銀行帳戶有出現問題，要跟我核對我的身分資料
    ，也要我講出我的帳號，然後我就跟對方說我的帳號，之後
    對方就叫我去自動提款機操作消除銀行帳戶的問題，對方一
    邊講電話一邊要我操作提款機，對方要我操作一系列的流程
    ，但是我現在已經忘記那個流程，對方有說一串數字，當時
    我沒有過多思考，我現在認為那個數字就是收款的帳戶、金
    額，那個金額我記得是29985元，我當時理解的意思就是這
    樣就可以消除銀行帳戶的問題，我當時也沒有意識到自己在
    轉帳。轉帳當天的晚上我就越想越不對，我就去刷銀行卡，
    發現帳戶已經被警示了，但是我宿舍晚上有門禁，所以我當
    天沒有辦法出去報案，隔天（109 年8 月21日）就有去高雄
    大寮進學路的林園分局大寮分駐所報案，我在警詢做筆錄的
    時候，有跟警察說詐騙集團打電話給我的電話號碼，我總共
    去了2天，我109年8月21日跟22日都有去大寮分駐所，21日
    先去報案，22日才去做筆錄。我的彰化銀行的戶頭是在106
    年開戶的，是我的父親戴明印、母親徐靜幫我開戶的，我的
    母親目前尚未取得臺灣籍。106年的時候，我是桃園新興高
    中的學生，我父母幫我開這個戶頭就是要當成零用錢的戶頭
    ，每個月不一定會轉多少，大部分都是我父親轉錢給我，每
    個月大約都是轉6千，如果是萬元的部分基本都是看醫生所
    以轉的錢，這個戶頭沒有其他的用途，本案是我第一次用這
    個帳戶轉錢。我在桃園出生，從幼稚園到國中都是在大陸生
    活，一直到國三畢業之後才到臺灣。本案發生時我當時在高
    雄輔英科大健康事業管理系大一，我現在是大二，我之前沒
    有做過這些匯款的行為，我當時沒有想到對方可能是詐騙集
    團，我認為我是被騙的，我沒有要跟詐騙集團一起詐騙他人
    的犯意等語。經查：
　㈠本件不詳詐欺集團成員於109年8月20日下午6時許致電林素音
    ，佯稱其網路訂貨有誤，須依指示至自動提款機操作，致林
    素音陷於錯誤，於同日晚間8時40分許，匯款2萬9,985元至
    被告之彰化銀行帳戶內之事實，業據告訴人林素音於警詢證
    述在卷（見110年度偵字第22115號卷〈下稱偵卷〉第15至17頁
    ），並有宜蘭縣政府警察局宜蘭分局惠好派出所受理刑事案
    件報案三聯單、內政部警政署反詐騙諮詢專線紀錄表、受理
    詐騙帳戶通報警示簡便格式表、金融機構聯防機制通報單、
    金融機構協助受詐騙民眾通知疑似警示帳戶通報單、告訴人
    之轉帳單據1紙在卷可佐（見偵卷第33至43、49頁），是此
    部分事實，堪以認定；又被告於同日晚間8時41分許，有以
    操作自動提款機之方式將上開帳戶內之3萬1元（含手續費）
    轉匯至另1金融帳戶之事實，復經被告於警詢、偵查中、本
    院訊問及準備程序中坦承不諱（見偵卷第11至14、69至71頁
    ，本院110年度桃金簡字第33號卷〈下稱本院桃金簡字卷〉第3
    3至37頁），並有被告之彰化銀行帳戶開戶基本資料及交易
    明細表各1份等在卷可稽（見偵卷第19至32頁），故此部分
    事實，同堪認定。　　
　㈡被告於109年8月20日依指示轉帳匯款後，察覺自己遭詐騙，
    隨即於翌（21）日至高雄市政府警察局林園分局大寮分駐所
    報案，並於隔（22）日再次前往該分駐所製作報案筆錄，其
    報案內容係記載：「報案人（按指被告）接獲（FB）店家來
    電，說一直收到12筆訂單，隨後接到彰化銀行電話要求前往
    ATM操作，今才發現自己遭詐騙、彰化銀行帳戶已遭警示，
    進線報案。（5月購買皮包、金額800多元、7-11超商取貨付
    款、沒有收到反詐騙宣導簡訊、大陸口音、台灣口音）」，
    及於警詢中陳稱：「我是於109年8月20日18時15分許接到（
    賣家）女子電話稱說公司下錯訂單12筆包包，又說等一下會
    有銀行打電話給我協助取消訂單。在109年8月20日18時38分
    ，就接到彰化銀行自稱專員叫我去ATM螢幕取消訂單，再叫
    我去統一報商買各1000元二張GASH點數再叫我念點數上密碼
    給對方。」、「我共被騙取新臺幣2000元」、「是自稱彰化
    銀行專員要核對我帳戶我不疑就告訴對方」及「有一筆2998
    5元不明匯入我帳號。是事後真的彰化銀行打電話給我我才
    知道。」等語，此有高雄市政府警察局林園分局回函暨所附
    高雄市政府警察局林園分局大寮分駐所陳報單、調查筆錄、
    受理詐騙帳戶通報警示簡便格式表、受理刑事案件報案三聯
    單、受理各類案件紀錄表、內政部警政署反詐騙諮詢專線紀
    錄表、7-ELEVEN電子發票證明聯、統一報商股份有限公司代
    銷GASH POINT點數卡使用須知（顧客聯）、被告上揭彰化銀
    行帳戶交易明細等各1份在卷可稽（見本院桃金簡字卷第41
    至57頁），核與被告所辯報案之情節大致相符，堪認非虛。
    是以被告確係於發現遭詐騙後，隨即向警方報案，配合警方
    追查上游，符合一般被害人遭詐騙後之反應。雖被告報案當
    時，告訴人林素音業已向宜蘭縣政府警察局宜蘭分局惠好派
    出所報案，並通報被告上開彰化銀行帳戶為警示帳戶，然警
    方當時尚未通知被告到案說明，是被告並不知告訴人林素音
    已向警方報案並將其帳戶列為警示帳戶之事實，故被告所為
    尚與一般被害人遭詐騙後之反應無違，要與具有幫助詐欺或
    幫助洗錢犯意之行為人，於提供帳戶予他人後，對於其帳戶
    被何人使用及有無違法使用等情，完全不聞不問者之心態，
    自屬有別。參諸被告報案紀錄及所提供之證據資料顯示，被
    告除依指示轉匯金錢外，復依指示購買2000元之遊戲點數卡
    而受有金錢損失，可見被告所辯係遭詐欺集團詐騙遊戲點數
    卡，並在其不知情之情況下操作自動提款機匯款，而成為詐
    集團利用之工具，應屬可信。
　㈢按詐騙集團假冒賣場、平臺的客服人員，以電話連繫被害人
    後，再以「工作人員操作錯誤，導致誤設分期付款、重複扣
    款或升級成VIP會員」等理由，要求被害人前往操作提款機
    （ATM）、網路銀行、手機APP或購買遊戲點數等，解除設定
    趁機騙被害人，在不知情下轉帳、匯款等情，為邇來常見之
    詐騙手法。申言之，詐欺集團透過管道取得駭客侵入電商業
    者資料庫所竊取購物交易個資後，先由1線電話手謊稱民眾
    訂單或會員等設定錯誤造成重覆扣款，要求民眾唸出提款卡
    或信用卡上的客服電話，表示會協助聯絡處理，再由2線電
    話手假冒銀行或郵局客服，竄改來電顯示號碼為銀行電話要
    求民眾至ATM操作，先提供錯誤帳號讓民眾操作失敗，解除
    民眾防備心，要求民眾輸入訂單編號跟解除代碼（其實是匯
    出帳號跟匯出金額）誘使民眾匯款，謊稱民眾操作不當造成
    帳戶異常，需把帳戶內餘額領出以ATM現金存款方式存入指
    定「安全帳戶」等情，有內政部警政署165全民防騙網「解
    除分期付款詐騙手法延伸閱讀」及「ATM解除分期詐騙2階段
    轉接手法」等件附卷可佐（見本院111年度金訴字第69號卷〈
    下稱本院金訴字卷〉第55至57頁），亦為本院職務上所已知
    之事。查本件被告係在臉書平臺購物，而為詐欺集團取得其
    購物交易個資，並以電話向其謊稱下單錯誤，若不及時操作
    取消下單，會造成重複扣款甚至帳戶停用之損失，致被告產
    生恐慌心理後，繼而冒用銀行專員名義以核對帳號為由套取
    被告帳戶資料，並即將被告帳戶資料提供其他詐欺集團成員
    作為詐騙告訴人之匯款帳戶，待告訴人將受騙金錢匯入被告
    帳戶後，詐欺集團成員即詐騙被告提供遊戲點數卡，並指示
    被告至自動提款機按鍵操作取消下單，要求被告於操作過程
    中輸入詐欺集團成員指定之訂單編號及解除代碼（實則為匯
    出帳號及匯出金額），而將告訴人匯入其帳戶內之金錢轉出
    至詐欺集團指定之另1人頭帳戶以便提領等情，係屬典型之
    解除分期或下單之詐騙手法，為一般常見之被害案例。參以
    被告於行為時年僅18歲，僅為大一在學生等情，業據被告自
    承在卷，是其並無工作經驗，社會歷練已有不足，且其母徐
    靜為大陸籍人士，其於就學階段多數時間未在臺灣地區等情
    ，亦有被告之母徐靜之中華民國居留證影本（見偵卷第27頁
    ）及被告之入出境資訊連結作業查詢結果（見本院金訴字卷
    第59至60頁）各1份在卷足參，是被告辯稱其從小生活在大
    陸，國中畢業後才到臺灣就讀高中等情非虛，另參以被告上
    揭彰化銀行帳戶之交易明細中亦未見有其他轉帳匯出之紀錄
    ，故而被告辯稱因無匯款或轉帳之經驗，亦不了解銀行對於
    金融帳戶之管制，因而於本案受騙上當等情，非不可信。
　㈣被告所有之彰化銀行帳戶，係其於106年10月6日就讀高中時
    期，由其父戴明印及其母張靜為其開戶，以提供其生活費之
    用乙節，業據被告自承在卷，稽諸上開帳戶自開戶時起迄10
    9年8月21日因本案列為警示帳戶而強迫結清時止，該等交易
    內容多為其父戴明印之匯款、偶由其母張靜匯款，及被告提
    領現金等紀錄，有上揭彰化銀行存摺存款帳號資料及交易明
    細1份在卷可佐（見偵卷第29至32頁），足見該帳戶為被告
    長期提領日常生活費所使用，尚非靜止戶或新申辦帳戶無訛
    ，則被告斷無將其平日所用之帳戶提供給詐欺集團使用而影
    響其日常生活之可能，況被告於本案僅匯款1次復未獲得任
    何報酬，是被告尚無出借該帳戶予詐欺集團使用之犯罪動機
    可言。
　㈤依告訴人林素音於警詢中所供稱：我於109年8月20日下午6時
    許在家裡手機接獲FB客服中心稱我訂貨有誤，要求我至最近
    ATM依照指示操作轉帳，我不疑有他而將我存款都轉帳出去
    時才發現遭詐騙，我以ATM轉帳方式交付財物，損失金額約2
    6萬8,037元，共轉帳9筆，其中第二筆於同日晚間8時40分轉
    入被告上揭彰化銀行帳戶2萬9,985元等情（見偵卷第15頁）
    ，顯與被告係遭假冒臉書之客服詐騙而操作自動提款機以取
    消訂單之情節相仿，且依被告上揭彰化銀行帳戶之交易明細
    顯示，告訴人係於當日晚間8時39分（偵卷第49頁之告訴人
    中國信託銀行匯款收據顯示為晚間8時40分）依指示匯款至
    被告帳戶後，被告於同日晚間8時41分依指示操作自動提款
    機轉出至另1帳戶，前後時間不過1分多鐘，可謂同步進行，
    幾無時間差，一般人實難於此極短時間內查看其帳戶內是否
    有不明款項匯入情形，是被告辯稱其在操作自動提款機匯款
    前不知道有該筆告訴人款項匯入等語，符合常情，堪屬可採
    。故可判斷本件應屬同一詐欺集團於同一時間詐欺告訴人及
    被告所為，是被告雖有將告訴人匯入之款項轉出至另1帳戶
    內之行為外觀，尚無積極證據顯示係於知情下所為，應同屬
    本案之被害人，難認其主觀上有何犯罪之故意。
　㈥按刑法所指故意，非僅指直接故意，尚包括間接故意、不確
    定故意、未必故意）在內；所謂直接故意，乃指行為人對於
    構成要件事實，預見其發生而其發生並不違反其本意者而言
    ，此為刑法第13條第2項所規範。而幫助犯之成立，除行為
    人主觀上須出於幫助之故意，客觀上並須有幫助之行為；且
    幫助行為，係指對他人實現構成要件之行為施予助力而言，
    幫助故意，則指行為人就被幫助者正欲從事犯罪或正在從事
    犯罪，且該犯罪有既遂之可能，而其行為復足以幫助他人實
    現構成要件，在被告主觀上有認識，尚不以確知被幫助者係
    犯何罪名為其必要。再者，金融帳戶為個人理財之工具，申
    請開設金融帳戶並無任何特殊之限制，一般民眾皆能自由申
    請開戶，並得同時在不同金融機構申請多數存款帳戶使用，
    乃眾所周知之事實。在金融機構開設帳戶，請領存摺、提款
    卡及密碼後，任何人即得持之辦理存、匯及轉帳使用，事關
    帳戶所有人權益之保障，帳戶所有人理應避免被不明人士利
    用或持之為與財產有關之犯罪工具，並期杜絕自己金融帳戶
    存款遭他人冒領之風險，此實為社會大眾按諸生活認知所極
    易體察之常識，被告係就讀大學之人固應知悉。查實務上常
    見以貸款、求職、出租、出借帳戶為由，而將金融帳戶、提
    款卡及密碼以實體寄送或拍照傳送方式提供予不詳之人，客
    觀上已有提供帳戶之行為，主觀上亦有默許他人使用之意思
    者，固難認其無幫助詐欺或幫助洗錢之認識。惟詐騙手法日
    益翻新，被害人往往一時不察而受騙，本件被告有在臉書購
    物之習慣，故當詐欺集團成員已取得其臉書購物之相關個資
    後，詐稱是臉書客服並指出其有下單購物之情節恰與其情況
    相符時，自然容易受騙，是被告在此等情況下信賴該詐欺集
    團成員之說詞，而依其指示流程操作自動提款機以取消下單
    ，實符情理。況本件並無證據證明被告係主動將其所申辦之
    金融帳戶、提款卡及密碼以寄送或傳送方式提供予不詳之人
    ，僅係遭假冒銀行專員之人謊稱要核對其金融帳戶之際，隨
    口唸出其帳戶號碼，以致為詐欺集團騙取後加以利用等情，
    而與一般客觀上提供予他人帳戶之行為有別，亦與寄送帳戶
    者具有幫助他人犯財產犯罪之主觀認識者有間。聲請簡易判
    決處刑意旨，以被告貿然將帳戶提供給素未謀面之不詳人士
    ，足可預見取得其帳戶者，會將該帳戶作為財產犯罪之工具
    等情事，自非確論。是本件尚難以被告為核對帳戶而說出帳
    號及依指示操作自動提款機匯款之行為，即具有幫助他人詐
    欺取財及洗錢之不確定故意。 
五、綜上，被告是否涉犯幫助詐欺及幫助洗錢等罪嫌，尚有合理
    之懷疑存在，檢察官之舉證既尚未達到使通常一般人均不致
    有所懷疑，而得確信其為真實之程度，仍有合理之懷疑存在
    ，揆諸前揭說明，本諸無罪推定原則，被告上揭罪嫌，自均
    屬不能證明，揆諸前揭規定與最高法院判決要旨，自應為被
    告無罪之諭知。
據上論斷，應依刑事訴訟法第301條第1項，判決如主文。
本案經檢察官雷金書聲請簡易判決處刑，檢察官李孟亭到庭執行
職務。
中　　華　　民　　國   111    年    4     月    25    日
                  刑事第十四庭  審判長法  官  江德民
                                      法  官  程欣儀
                                      法  官  吳天明
以上正本證明與原本無異。
如不服本判決應於收受判決後20日內向本院提出上訴書狀，並應
敘述具體理由。其未敘述上訴理由者，應於上訴期間屆滿後20日
內向本院補提理由書(均須按他造當事人之人數附繕本)「切勿逕
送上級法院」。 
　　　　　　　　　　　　　　　         書記官　高慈徽
中　　華　　民　　國　　111 　年　　4 　　月　　26　　日